【裁判字號】    95,台上,1832
【裁判日期】    950413
【裁判案由】    違反組織犯罪防制條例等罪
【裁判全文】
最高法院刑事判決            九十五年度台上字第一八三二號
    上  訴  人  甲○○
                        六○
                        十三號.
                        現居高.
                        樓
                        送達代收人：林樹根律師
上列上訴人因違反組織犯罪防制條例等罪案件，不服台灣高等法
院高雄分院中華民國九十四年十一月二十九日第二審判決（九十
四年度上訴字第一一七二號，起訴案號：台灣高雄地方法院檢察
署九十二年度偵字第一七八○號），提起上訴，本院判決如下：
    主  文
原判決關於恐嚇得利、恐嚇取財及私行拘禁部分均撤銷，發回台
灣高等法院高雄分院。
其他上訴駁回。
    理  由
壹、撤銷部分（即原判決事實一至三關於恐嚇得利、恐嚇取財及
私行拘禁部分）：
本件原判決認定上訴人甲○○前為王運天（原名王觀伍，別名王
建軒）所經營位於高雄縣鳥松鄉○○路一五四號「一同營造有限
公司」（下稱一同公司）之員工。緣王運天為圖延緩清償其所積
欠乙○○（下稱劉某）新台幣（下同）一百四十萬元之債務，乃
與上訴人及劉建華、商民生、尹捷立、許晉魁，及其他二、三名
不詳姓名成年男子共同基於犯意之聯絡，於民國九十年四月二十
九日凌晨一時許，前往高雄市○○路與復興路口「萊爾富超商」
前，將劉某所駕之車前後包夾，由王運天上前抓住劉某之手，作
勢予以毆打，上訴人則立於劉某後方，以阻止其離去，旋即強邀
劉某赴一同公司商談債務問題。劉某抵達一同公司後，即被命坐
於沙發椅上，並遭商民生、尹捷立等人以三字經辱罵指責。商民
生復斥責乙○○稱：「我老大（即王運天）現在經濟狀況不好，
你就瞧不起老大，請你來公司泡茶，就請不來」等語，並示意劉
某不得將王運天所簽發之支票二張（分別為九十年五月三十一日
金額一百萬元，及同年七月十五日金額四十萬元之支票各一張）
軋入銀行。王運天則持小刀朝劉某臉頰比劃，並向其恫稱：「該
刀曾砍過某角頭老大」等語，劉某因而畏懼不敢離去。迄翌（三
十）日凌晨五時十分許，劉某因畏懼而應允不將王運天所簽發之
上述二張支票向銀行提示，並同意延期至同年八月三十一日後，
始獲准離去。嗣劉某為討回前述債款，乃委請竹聯幫東堂堂主任
培杰（下或稱任某）出面與王運天協調。詎王運天竟與上訴人及
戴復興、尹捷立、李孟輝，及其他不詳姓名之成年同夥等人共同
基於犯意之聯絡，於九十年六月底某日下午，由戴復興及任培杰
以任某車禍受傷為由，電邀劉某至高雄市○○區○○路某小吃店
餐敘「壓驚」。劉某依約抵達後，王運天即率同上訴人及尹捷立
、李孟輝等人進入該店，除指示該店老闆將鐵捲門降下離地面約
三分之一外，並命李孟輝在門前監控，以防劉某逃離。王運天旋
坐在劉某同桌左側，上訴人立於王運天之後方，尹捷立則自後抓
住劉某後腰帶，以控制其行動。王運天對劉某佯稱：任培杰因受
劉某委託介入彼等金錢糾紛以致雙方互毆受傷，要以劉某一隻手
作為賠償，至於要剁左手或右手，由劉某自行選擇云云；旋將劉
某之左手拉至餐桌上，並令上訴人至車上將「東西」拿進來。上
訴人旋即自外取來手提包夾於腋下，佯裝內有刀械，致劉某因畏
懼而被迫應允賠償八十萬元解決，乃於翌日將王運天所簽發之前
揭支票二張（計一百四十萬元），連同任培杰所簽發之十萬元支
票三張（計三十萬元）交由戴復興轉交王運天，並同意將任培杰
所積欠之會款十四萬元，以十萬元折抵，以換取王運天所交付一
同公司為發票人之二十萬元支票五張（共計一百萬元），而恐嚇
得逞（八十萬元）。嗣王運天為圖抵賴上述一百萬元支票債務，
乃設計先由李奕安（下稱李某）邀約劉某餐敘，再由王運天與上
訴人到場將劉某押住一同公司。復由李某佯裝前往開槍營救，然
後再假藉李某開槍之事被警方查悉，必須繳交槍枝予警方，而要
求劉某出錢供李某購買槍械，而達其賴債之目的。謀議既定，王
運天乃與上訴人、尹捷立與李某共同基於犯意之聯絡，於九十年
七月六日晚上十一時許，由李某電邀劉某前往高雄市○○區○○
路「金燁ＫＴＶ」消費，再暗中通知王運天與上訴人到場。王運
天到場後藉故辱罵劉某，並揚言要將劉某帶走，李某則佯裝不服
王運天之舉動而起身掀翻桌椅，使劉某誤認李某係為伊而與王運
天衝突。王運天與上訴人旋聯手將劉某強拉至該ＫＴＶ二樓樓梯
口，因劉某不肯下樓，上訴人乃將劉某踢落至一樓，造成其腰部
及腳部嚴重扭傷。上訴人與王運天將劉某帶回一同公司後，即由
尹捷立在樓梯口守候，上訴人則站在王運天身後監管劉某行動。
彼等除輪番辱罵劉某外，並告以須有人保始可離開。劉某誤信李
奕安為友，乃請求王運天通知李某前來保伊。李奕安於翌（七）
日凌晨一時三十分許經王運天通知趕抵該處後，即佯裝與王運天
吵架，並將劉某之行動電話摔至地板，以示生氣，復自腰際掏出
玩具手槍向辦公室天花板射擊一發，尹捷立見狀佯裝撲向李某，
李某即朝尹某身旁開槍，尹某假裝中彈倒地後，李某即與劉某逃
離該處至李某租屋處躲藏。李某向劉某謊稱：伊因劉某之事而發
生槍擊事件，惟伊與刑警小隊長夏照柱熟識，祇要繳交「一大三
小」（即長槍一支，短槍三支，長槍一支值七十萬元，短槍一支
值二十萬元，合計一百三十萬元），並賠償尹某槍傷之醫藥費即
可解決等語。李某為取信於劉某，又將自稱「夏照柱」者之來電
交由劉某接聽，由該自稱「夏照柱」者在電話中向劉某表示：李
某之槍擊案由其承辦，尹捷立僅受槍彈擦傷，送醫包紮後已經無
礙，由劉某賠償醫藥費即可，其餘明日再談等語。惟劉某於當晚
發覺李某與王運天等人係同謀，且尹捷立受傷亦屬偽裝，乃趁隙
逃離李某租屋處等情。因而維持第一審依牽連犯關係從一重論處
上訴人共同意圖為自己不法之所有，以恐嚇得財產上不法之利益
罪；及共同意圖為自己不法之所有，以恐嚇使人將本人之物交付
罪；暨共同私行拘禁罪刑之判決，而駁回檢察官及上訴人在第二
審之上訴，固非無見。
惟查：(一)、本件起訴書犯罪事實欄內記載：王運天與上訴人、戴
復興、劉建華、商民生、尹捷立、許晉魁及其他不詳姓名男子，
基於犯意之聯絡，先經縝密詳實計劃分工搭配後，於九十年四月
二十八日晚上八時許，由王運天通知乙○○至「一同公司」後，
商民生即以「三字經」等語辱罵劉某，而許晉魁在旁面帶兇惡表
情，雙拳緊握怒目瞪視，使劉某心生畏懼等情（見起訴書第二頁
第九行至第十六行）。原判決對於公訴意旨所指「許晉魁在旁面
帶兇惡表情，雙拳緊握怒目瞪視，使劉某心生畏懼」一節是否構
成犯罪？上訴人對此應否共同負責？暨該部分應如何論斷？並未
一併加以審究或說明，尚嫌理由欠備。(二)、原判決於事實一內認
定：王運天夥同上訴人、商民生、劉建華、許晉魁及二、三名不
詳姓名成年男子等人，分乘兩輛自用小客車，將劉某所駕之車前
後包夾，而劉某被強逼至一同公司後，即被指定坐在沙發上，前
後則有數名不詳姓名成年男子在旁走動等情（見原判決第二頁倒
數第十三列至倒數第四列）。係認定除上訴人與王運天、商民生
、劉建華、許晉魁等人以外，另有其他數名不詳姓名成年男子參
與此部分私行拘禁等犯行。但其理由卻說明：「上訴人與王運天
、劉建華、商民生、尹捷立、許晉魁等人就此部分之犯行，有犯
意聯絡，行為分擔，為共同正犯，公訴人認尚有其他人為共犯，
惟依卷證證據無從為此認定．．．」云云（見原判決第二十頁第
七列至第十列），亦有事實與理由矛盾之違誤。(三)、依原判決事
實一之認定，上訴人與其他共犯在將劉某私行拘禁於一同公司之
前，曾駕車將劉某之車包夾，並抓住劉某之手，作勢毆打，強迫
劉某與其等赴一同公司而剝奪其行動自由之行為。原判決就上訴
人所為論以「私行拘禁罪」，但對於上訴人以上述「非法方法剝
奪劉某行動自由」之行為，與「私行拘禁罪」間之關係如何？何
以毋庸論究？並未說明其理由，亦嫌理由不備。(四)、本件公訴意
旨指上訴人夥同王運天等人，於九十年六月底某日下午五時許，
在某小吃店向劉某恫稱要剁其一隻手，致劉某被迫同意給付「八
十四萬元」等情（見起訴書第五頁第十行）。原判決認定劉某僅
被迫給付「八十萬元」（見原判決第四頁第十二列），而就此部
分論以恐嚇取財罪。但對於上訴人被訴向劉某恐嚇取財超過八十
萬元部分究應如何論斷，並未一併加以說明，亦嫌理由不備。(五)
、原判決於理由內說明上訴人就原判決事實三所載之犯罪事實，
係犯刑法第二百七十七條第一項之傷害罪，及同法第三百零二條
第一項之私行拘禁罪云云。但隨後卻又說明：上訴人與王運天等
人就「私行拘禁」及「恐嚇取財」部分之犯行，有犯意聯絡及行
為分擔，為共同正犯云云（見原判決第二十頁倒數第五列至最後
一列），其理由前後亦有矛盾。(六)、依原判決事實三之認定，王
運天為圖抵賴其交付劉某之一百萬元支票債務，乃設計先由李奕
安邀約劉某餐敘，再由王運天夥同上訴人到場將劉某押往「一同
公司」，由李某佯裝前往開槍營救，然後再假藉李某開槍之事被
警方查悉，必須繳交槍枝予警方，而要求劉某付款以供李某購買
槍械等情（見原判決第四頁倒數第六列至最後一列）。倘若無訛
，則王運天與李奕安此部所為，是否與刑法第三百三十九條第一
項之詐欺取財罪，或同條第二項第一項之詐欺取財未遂罪之構成
要件相當？是否為起訴效力所及？若是，上訴人就此部分有無犯
意之聯絡及行為之分擔？應否成立共同正犯？原判決對此未一併
加以審究及說明，亦嫌理由欠備。(七)、原判決事實三內認定上訴
人與王運天等人將劉某自「金燁ＫＴＶ」押回一同公司後，即加
以拘禁。而李某嗣趕抵該公司後，即佯裝與王運天吵架，並自腰
際掏出「玩具手槍」向辦公室天花板射擊一發，尹捷立見狀佯裝
撲向李某，李某即朝尹某身旁開槍射擊，尹某假裝中彈倒地，再
由王運天與上訴人附合假裝尹某中彈受傷等情。果爾，則李某持
以射擊天花板及尹某之前揭「玩具手槍」及子彈究竟有無殺傷力
？是否屬於槍砲彈藥刀械管制條例所列管之槍械及子彈？若是，
上訴人就李某未經許可持有上述槍、彈之行為有無共同犯意之聯
絡？應否共同負責？原判決對此未一併加以審究及說明，亦有理
由不備之可議。上訴意旨雖未指摘及此，然以上均係本院得依職
權調查之事項，應認原判決關於恐嚇得利、恐嚇取財暨私行拘禁
部分均有撤銷發回之原因。至原判決關於不另為無罪諭知部分，
其中除上訴人被訴向丙○○恐嚇取財部分不得上訴外，其餘因與
前揭發回部分均具有審判不可分關係，應一併發回。又原判決關
於上訴人恐嚇得利及恐嚇取財罪部分，雖屬刑事訴訟法第三百七
十六條第六款所規定不得上訴於第三審法院之案件；但因與該二
罪相牽連之輕罪（即私行拘禁罪）部分係屬於得上訴第三審法院
之案件，故本院仍得一併審理，附此敘明。
貳、駁回部分（即原判決事實四關於恐嚇致生危害安全部分）：
按刑事訴訟法第三百七十六條所列各罪案件，經第二審判決者，
不得上訴第三審法院，法有明文。本件上訴人因違反組織犯罪防
制條例等罪案件，不服原審判決，於九十四年十二月十六日提起
上訴，其中關於恐嚇致生危害安全部分（即原判決事實四部分）
，原審係依刑法第三百零五條論處罪刑，核屬刑事訴訟法第三百
七十六條第一款之案件，依首開說明，既經第二審判決，自不得
上訴第三審法院。上訴人猶對該部分一併提起上訴，顯為法所不
許；其此部分之上訴自非合法，應予駁回。
據上論結，應依刑事訴訟法第三百九十五條前段、第三百九十七
條、第四百零一條，判決如主文。
中    華    民    國  九十五  年    四    月   十三   日
                      最高法院刑事第四庭
                          審判長法官  吳  雄  銘
                                法官  池  啟  明
                                法官  劉  介  民
                                法官  郭  毓  洲
                                法官  韓  金  秀
      本件正本證明與原本無異
                                      書  記  官
中    華    民    國  九十五  年    四    月          日
                                                      V


司法院資訊處製作；財團法人民間司法改革基金會備份。
